ACORDAO-COMPLETO-2558702

ACÓRDÃO 1610/2023 ATA 4/2023 - PRIMEIRA CÂMARA

VISTOS, relatados e discutidos estes autos, originalmente de aposentadoria, e agora objeto de pedido de reexame interposto pelo Senado Federal contra o Acórdão 582/2022-TCU-Primeira Câmara, que julgou ilegal o ato de concessão de Maria da Conceição Rodrigues Birbeire, sua ex-servidora, em decorrência de: (i) inclusão da parcela denominada "opção"; e (ii) reajuste do valor dos "quintos" pela Lei 13.302/2016.
ACORDAM os Ministros do Tribunal de Contas da União, reunidos em sessão da 1ª Câmara, com fundamento no art. 48 da Lei 8.443/1992, em:
9.1. conhecer do pedido de reexame interposto pelo Senado Federal para, no mérito, dar-lhe provimento parcial, tornando insubsistentes os itens 9.3.1 e 9.3.2 do Acórdão 582/2022-TCU-Primeira Câmara;
9.2. determinar ao Senado Federal que, no prazo de 15 (quinze) dias, contados da ciência desta decisão:
9.2.1. providencie o destaque do valor correspondente aos reajustes incidentes sobre a VPNI derivada de quintos/décimos de funções comissionadas, dados pelas Leis 12.779/2012 e 13.302/2016, sujeitando-o à absorção por quaisquer reajustes remuneratórios posteriores à 23/10/2020; 
9.2.2. dê ciência do inteiro teor desta deliberação à interessada, alertando-a de que o efeito suspensivo proveniente da interposição de eventual recurso perante o TCU não a exime de devolver os valores percebidos indevidamente, caso o recurso não seja provido;
9.3. determinar ao Senado Federal que, no prazo de 30 (dias) dias, contados da ciência desta decisão:
9.3.1. emita novo ato de concessão de aposentadoria e submeta-o ao Tribunal, após suprimidas a irregularidade que ensejou a apreciação pela ilegalidade;
9.3.2. envie a este Tribunal documentos comprobatórios da ciência desta decisão pela interessada.

Pedido de reexame interposto pelo Senado Federal contra decisão que julgou ilegal o ato de concessão de ex-servidora, em decorrência de: inclusão da parcela denominada opção; e reajuste do valor dos quintos pela Lei 13.302/2016.

Primeira Câmara

Senado Federal

3. Recorrente: Senado Federal
3.1. Interessada: Maria da Conceição Rodrigues Birbeire (XXX.865.191-XX)

13.1. Ministros presentes: Benjamin Zymler (na Presidência) e Jorge Oliveira (Relator).
13.2. Ministros-Substitutos convocados: Augusto Sherman Cavalcanti e Weder de Oliveira.

JORGE OLIVEIRA

Ministro Walton Alencar Rodrigues

Trata-se de pedido de reexame interposto pelo Senado Federal, contra o Acórdão 582/2022 - Câmara, que julgou ilegal e negou registro ao ato de aposentadoria de sua ex-servidora Maria da Conceição Rodrigues Birbeire em decorrência da inclusão da parcela "opção" e pelo reajuste do valor dos "quintos" pela Lei 13.302/2016.
2.	O acórdão recorrido foi expedido nos seguintes termos:
	"VISTOS, relatados e discutidos estes autos que tratam de ato de concessão de aposentadoria emitido pelo Senado Federal;
	ACORDAM os Ministros do Tribunal de Contas da União, reunidos em Sessão da 1ª Câmara, diante das razões expostas pelo relator e com fundamento no art. 71, incisos III e IX, da Constituição Federal, nos arts. 1º, inciso V, e 39, inciso II, da Lei 8.443/1992 e no art. 260, § 1º, do RI/TCU, em:
	9.1. considerar ilegal o ato de concessão de aposentadoria de Maria da Conceição Rodrigues Birbeire, negando-lhe registro;
	9.2. dispensar a devolução dos valores indevidamente recebidos até a data da ciência, pelo Senado Federal, do presente acórdão, com base no Enunciado 106 da Súmula da Jurisprudência deste Tribunal;
	9.3. determinar ao Senado Federal, com base no art. 45 da Lei 8.443/1992, sob pena de responsabilidade solidária da autoridade administrativa omissa, que:
	9.3.1. exclua a parcela denominada 'opção' dos proventos da interessada;
	9.3.2. promova o ajuste na parcela percebida a título de incorporação de quintos nos proventos da interessada para os valores anteriores à vigência da Lei 13.302/2016;
	9.3.3. comunique à interessada o inteiro teor desta deliberação no prazo de quinze dias e faça juntar aos autos o comprovante dessa notificação nos quinze dias subsequentes, alertando-a de que o efeito suspensivo proveniente da interposição de eventual recurso não a exime da devolução dos valores percebidos indevidamente após a respectiva notificação, caso o recurso não seja provido;
	9.3.4. dispensar a emissão de um novo ato e manter os efeitos financeiros do ato julgado ilegal, com os ajustes ora determinados, tendo em vista o decidido pelo STF no julgamento do RE 638.115/CE."
3.	Transcrevo, a seguir, trecho do parecer elaborado pela Secretaria de Recursos, atual Unidade de Auditoria Especializada em Recursos (AudRecursos) , em que foram analisados os argumentos do recorrente:
	"[...]
	HISTÓRICO
	2. Reexamina-se, nesta oportunidade, ato de concessão de aposentadoria emitido pelo Senado Federal em favor da ex-servidora Maria da Conceição Rodrigues Birbeire (peça 3) . No ato em questão, identificou-se irregularidade na inclusão da parcela 'opção' nos proventos da interessada. Além disso, verificou-se que a parcela de quintos, incorporada pela inativa até 8/4/1998, foi reajustada irregularmente pelos índices concedidos pela Lei 13.302/2016.
	EXAME DE ADMISSIBILIDADE
	3. Reitera-se o exame preliminar de admissibilidade de peça 17, em que se propôs o conhecimento do recurso, nos termos do art. 48 da Lei 8.443/1992, c/c os arts. 285 e 286, parágrafo único, do RI/TCU, suspendendo-se os efeitos dos itens 9.3, 9.3.1 e 9.3.2 do Acórdão 582/2022-TCU-Primeira Câmara. Observa-se que o Excelentíssimo Senhor Ministro Jorge Oliveira, mediante despacho de peça 20, conheceu do recurso nos termos propostos pelo SAR/Serur. 
	MÉRITO
	4. Constitui objeto do presente recurso definir se:
	a) é possível a atualização de quintos/décimos por diploma legal diferente daquele que rege o reajuste geral dos servidores públicos federais;
	b) é possível a mantença da parcela 'opção' nos proventos da interessada.
	5. Da atualização de quintos/décimos
	5.1. O recorrente aduz que é possível a atualização de quintos/décimos por lei específica do Senado Federal, ou seja, por diploma legal diferente daquele que rege o reajuste geral dos servidores públicos federais, com base nos seguintes argumentos:
	5.2. Torna-se necessária a compreensão da definição do termo 'remuneração', a qual pode ser encontrada na Lei 8.852/1994. Assim, a definição legal vigente do termo 'remuneração' traz expressamente a menção à vantagem prevista no art. 62 da Lei 8.112/1990, ou outra paga sob o mesmo fundamento, justamente em referência à VPNI decorrente da incorporação de quintos/décimos pelo exercício de função de confiança. Portanto, depreende-se que o legislador incluiu a VPNI como objeto do reajuste previsto na citada Lei 13.302/2016, visto que compõe a remuneração dos servidores e que não houve uma exclusão expressa desta vantagem.
	5.3. Ademais, a legalidade dos reajustes setoriais foi amplamente discutida pela Corte de Contas no âmbito do Acórdão 262/2011-TCU-Plenário. Naquela ocasião conferiu-se interpretação divergente à esposada no aludido Acórdão 582/2022-TCU-Segunda Câmara, em situação absolutamente análoga ao do atual julgamento. No anterior acórdão foi reconhecida a legitimidade do reajuste da VPNI quintos/décimos por leis que promoveram reajuste remuneratório setorial a servidores do Senado Federal (Lei 11.170/2005) , da Câmara dos Deputados (Lei 11.169/2005) e do próprio Tribunal de Contas da União (Lei 11.383/2006) .
	Análise:
	5.4. Quanto ao Acórdão 262/2011-TCU-Plenário, traz-se à colação o entendimento do Excelentíssimo Senhor Ministro Walton Alencar Rodrigues, por ocasião da apreciação do TC Processo 046.660/2020-6, em Sessão de 19/7/2022:
	'...o Acórdão 262/2011-TCU-Plenário, mencionado pela recorrente, tratou especificamente das Leis 11.169/2005, 11.170/2005 e 11.383/2006, que concederam reajustes setoriais, com caráter de revisão geral. Dessa forma, não há aderência entre esse precedente e o caso ora examinado.'
	5.5. No que tange à jurisprudência superada deste Tribunal, observa-se que os juízes são independentes e somente se submetem à lei, e não à jurisprudência. Sobre o tema, traz-se à colação a doutrina de Jorge Luiz Souto Maior e Valdete Souto Severo:
	' (...) o juiz tem o dever de se rebelar, de reagir, de não ceder, de reafirmar a sua independência, pois é isto que a humanidade, que debruçou sobre o direito toda a regulação das relações de poder, espera dele. Um juiz que, por conveniência, se curva ao entendimento de outros juízes, proferindo decisões contrárias à sua convicção jurídica; que, por comodidade, aplica uma lei que fere a Constituição ou algum preceito dos direitos humanos ou direitos fundamentais; que, por receio de qualquer natureza ou medo, acaba cumprindo uma 'ordem' ilegal; ou que, meramente, se abstém de 'denunciar' as ameaças que sofra com relação à sua independência; que não exerce com liberdade e responsabilidade as suas atribuições, deixa de ser digno da função que exerce, perde, enfim, na essência, a designação de um autêntico magistrado e quem perde com isto é toda a sociedade.' (in O Processo do Trabalho como instrumento do Direito do Trabalho e as ideias fora de lugar do Novo CPC. São Paulo: LTr, 2015, pp. 107-108) 
	5.6. Acrescente-se a doutrina de Mauro Schiavi:
	'Hodiernamente se exige uma postura mais ativa do Juiz para garantir os resultados práticos do processo. A efetividade do processo depende não só de um Juiz imparcial e independente, mas, também, de um magistrado mais ousado, comprometido com a justiça e com os resultados úteis do processo.' (in Manual de Direito Processual do Trabalho, 4ª. Ed., São Paulo: LTr, 2011, p. 698) 
	5.7. Corroborando essas ideias, registra-se o conselho de Benedito Calheiros Bonfim:
	'A dócil submissão à jurisprudência estiola o espírito criador do advogado e do juiz. São os descontentes e os inconformados os propulsores do progresso, raciocínio válido também no campo da ciência do Direito.' (in Conselhos aos jovens advogados, 3ª Ed., Niterói, RJ: Impetus, 2012, p. 187) 
	5.8. De mais a mais, arremata Carnelutti:
	'As incertezas e contrastes da jurisprudência são como os poros através dos quais o Direito respira a Justiça. E, quando, pelo feiticismo da uniformidade, os juízes descansam nas soluções feitas, e o conjunto de máximas adquire na prática o valor de um código desmedido, cerra-se a via normal de renovação do Direito.' (apud João de Lima Teixeira Filho, in Instituições de Direito do Trabalho, 15ª ed., Volume I, São Paulo: LTr, 1995, p. 167) 
	5.9. De fato, a democracia se faz com respeito à diferença e com divergências. Assim, continua Fábio Konder Comparato:
	'A independência funcional da magistratura, assim entendida, é uma garantia institucional do regime democrático. O conceito institucional foi elaborado pela doutrina publicista alemã à época da República de Weimar, para designar as fontes de organização dos Poderes Públicos, cuja função é assegurar o respeito aos direitos subjetivos fundamentais, declarados na Constituição.' (apud Jorge Luiz Souto Maior e Valdete Souto Severo, in O Processo do Trabalho como instrumento do Direito do Trabalho e as ideias fora de lugar do Novo CPC. São Paulo: LTr, 2015, p. 114) 
	5.10. Observa-se que a submissão dos juízes somente à lei não é uma idiossincrasia do Direito brasileiro, mas encontra ressonância na Alemanha, na Áustria, na Dinamarca, na Espanha, na França, na Grécia, na Irlanda, na Itália e em Portugal, conforme pontuam Jorge Luiz Souto Maior e Valdete Souto Severo:
	[...]
	5.11. Ante esses ponderosos argumentos, entende-se que este Tribunal deve interpretar o regramento da VPNI de acordo com as regras de Hermenêutica Jurídica, e não guiado por precedentes jurisprudenciais oscilantes e superados, que não informam um norte seguro a ser seguido. 
	5.12. Assim, vem à balha o disposto na Lei 13.302, de 27 de junho de 2016:
	'Art. 1º As Tabelas de Vencimentos Básicos dos Servidores Ocupantes de Cargo Efetivo do Quadro de Pessoal do Senado Federal constantes do Anexo I da Lei 12.300, de 28 de julho de 2010, e as demais parcelas de natureza remuneratória devidas a esses servidores são reajustadas em 21,3% (vinte e um inteiros e três décimos por cento) .
	Parágrafo único. O reajuste a que se refere o caput será concedido em quatro parcelas anuais, da seguinte forma:
	I - 5,5% (cinco inteiros e cinco décimos por cento) , a partir de 1º de janeiro de 2016;
	II - 5% (cinco por cento) , a partir de 1º de janeiro de 2017, aplicados sobre as tabelas vigentes em 31 de dezembro de 2016;
	III - 4,8% (quatro inteiros e oito décimos por cento) , a partir de 1º de janeiro de 2018, aplicados sobre as tabelas vigentes em 31 de dezembro de 2017;
	IV - 4,5% (quatro inteiros e cinco décimos por cento) , a partir de 1º de janeiro de 2019, aplicados sobre as tabelas vigentes em 31 de dezembro de 2018.' (grifos acrescidos) 
	5.13. Observa-se que o art. 41 da Lei 8.112/1990 assim dispôs:
	'Art. 41. Remuneração é o vencimento do cargo efetivo, acrescido das vantagens pecuniárias permanentes estabelecidas em lei.' (grifos acrescidos) 
	5.14. Por seu turno, reza o art. 15 da Lei 9.527/1997:
	'Art. 15. Fica extinta a incorporação da retribuição pelo exercício de função de direção, chefia ou assessoramento, cargo de provimento em comissão ou de Natureza Especial a que se referem os arts. 3º e 10 da Lei 8.911, de 11 de julho de 1994.
	§ 1º A importância paga em razão da incorporação a que se refere este artigo passa a constituir, a partir de 11 de novembro de 1997, vantagem pessoal nominalmente identificada, sujeita exclusivamente à atualização decorrente da revisão geral da remuneração dos servidores públicos federais.' (grifos acrescidos) 
	5.15. Assim, num primeiro lanço, poder-se-ia chegar à conclusão de que a VPNI, por estar englobada no conceito de remuneração (art. 41 da Lei 8.112/1990) , deveria sofrer a majoração prevista na Lei 13.302/2016.
	5.16. O art. 41 da Lei 8.112/1990 é uma realidade morfológica e sintática que deve ser interpretada do ponto de vista literal. É do prisma literal o primeiro caminho que o intérprete deve percorrer com o intuito de alcançar o seu sentido. No entanto, o estudo menos apressado e a análise mais descansada revelam que, após uma primeira perquirição filológica, impõe-se um trabalho lógico e sistemático, eis que nenhum artigo pode ser considerado separadamente do contexto em que se encontra situado. É nesse sentido a doutrina de Carlos Maximiliano:
	'A abstração sistemática é a lógica da ciência do Direito. Ninguém pode tornar-se efetivo senhor de disposições particulares sem primeiro haver compreendido a milímoda variabilidade do assunto principal na singeleza de ideias e conceitos da maior amplitude; ou, por outras palavras, na simples unidade sistemática.' (in Hermenêutica e Aplicação do Direito, 15ª Ed., Rio de Janeiro: Forense, 1995, p. 5) 
	5.17. Corroborando essas considerações, traz-se à colação a lição de Maurício Godinho Delgado e Gabriela Neves Delgado:
	'Ora, o Direito é um conjunto sistemático de regras e princípios jurídicos, formando um todo lógico, coerente, harmônico. A ideia de sistema que impera no fenômeno jurídico faz com que o processo interpretativo situe a norma enfocada no conjunto normativo mais próximo, ao invés de tratá-la como uma realidade isolada e estanque.' (in A reforma trabalhista no Brasil: com os comentários à Lei 13.467/2017. São Paulo: LTr, 2017, p. 217) 
	5.18. Cobra relevo ressaltar que a interpretação sistemática do ordenamento jurídico não é uma necessidade somente atual, eis que, há mais de 2000 anos atrás, já se tinha notícia da importância desse método de Hermenêutica Jurídica. Nesse sentido, traz-se à colação a doutrina do ministro José Carlos Moreira Alves, do Pretório Excelso:
	'No direito clássico, em virtude de ius honorarium, decai essa atividade criadora dos jurisconsultos, que, no entanto, continuam a utilizar-se da interpretatio no sentido moderno. E, quando os juristas romanos interpretavam a norma jurídica, eles se valiam de métodos que ainda hoje são utilizados. Assim, interpretavam a norma gramaticalmente (interpretação gramatical ou literal) , procurando determinar-lhe o significado pelas palavras de seu texto (isto é, a letra da lei) ; mas não se limitavam a isso: iam além - lançavam mão da interpretação lógica, para verificar se a letra da lei correspondia ao seu espírito (para isso, orientavam-se por princípios como os seguintes: deve-se atentar para a finalidade da lei - ratio legis -, para os antecedentes que a motivaram - occasio legis -, e para o sentido que sempre se lhe atribuiu; bem como repelir a interpretação que conduza ao absurdo ou inaplicável) . Enfim, recorriam à interpretação sistemática, isto é, ao confronto entre a norma objeto de interpretação e as demais referentes a matérias correlatas, para investigar - já que o direito é um todo uniforme, e não um conjunto de compartimentos estanques - quais as diretrizes dominantes em que elas se apoiavam.' (in Direito Romano, Vol. I, Rio de Janeiro: Forense, 10ª ed., 1995, p. 84) 
	5.19. De tal arte, observa-se que o conceito de remuneração, por ser amplo e genérico, deve englobar as VPNIs. Todavia, a majoração das VPNIs, por ser prevista em norma específica, deve sofrer o temperamento previsto no art. 15 da Lei 9.527/1997, ou seja, está sujeita exclusivamente à atualização decorrente da revisão geral da remuneração dos servidores públicos federais. Esse entendimento é resultante da interpretação sistemática das Leis 9.527/1997, 8.112/1990 e 13.302/2016.
	5.20. Nessa toada, entende-se que os argumentos apresentados pelo recorrente não merecem ser acolhidos.
	6. Da parcela 'opção'
	6.1. O recorrente aduz que a parcela 'opção' deve ser mantida nos proventos da interessada, com base nos seguintes argumentos:
	6.2. Deve-se destacar, por oportuno, que o Acórdão 6/2022-TCU-Primeira Câmara, que versa sobre o ato de alteração da aposentadoria da servidora Josefa Flor de Melo, Matrícula 17726, considerando 'a vedação estabelecida pelo § 2º do art. 193 da Lei 8.112/1990 e pelo parágrafo único do art. 7º da Lei 9.624/1998', julgou 'ilegal o pagamento da vantagem 'opção' cumulativamente com 'quintos/décimos''. Contudo, entendendo que 'tal vantagem já constava do ato inicial de aposentadoria, considerado legal e registrado há mais de cinco anos, o que impossibilita sua exclusão nesta oportunidade', determinou, nos termos do Acórdão 565/2021-TCU-Plenário, a 'transformação da parcela em questão em vantagem pessoal nominalmente identificada, sujeita exclusivamente ao reajuste geral dos servidores públicos federais'.
	Análise:
	6.3. Observa-se que o ato inicial de aposentadoria de Maria da Conceição Rodrigues Birbeire (peça 7 do TC Processo 012.184/2011-0) foi julgado legal, em Sessão de 4/12/2012, mediante o Acórdão 7.344 - 1ª Câmara. Nesse ato constava as seguintes parcelas de proventos:

 	6.4. Assim, observa-se que a inclusão da parcela 'opção' foi considerada legal em julgamento colegiado deste Tribunal há mais de 5 anos atrás, não sendo possível a sua revisão de ofício, nos termos do § 2º do art. 260 do Regimento Interno deste Tribunal.
	6.5. Nesse sentido, merece destaque o seguinte entendimento exarado pelo Plenário deste Tribunal, por ocasião do julgamento do TC Processo 035.933/2019-4, Acórdão 565/2021, em Sessão de 17/3/2021:
	'9.2.1.3. o pagamento da 'opção' deverá ser transformado em vantagem pessoal nominalmente identificada, sujeita exclusivamente ao reajuste geral dos servidores públicos federais, no caso dos beneficiários cujos atos de concessão tenham sido julgados legais ou considerados tacitamente registrados pelo TCU há mais de cinco anos;'
	6.6. Nesse sentido, é de se propor que a parcela 'opção' da interessada seja transformada em vantagem pessoal nominalmente identificada, sujeita exclusivamente ao reajuste geral dos servidores públicos federais e, por via de consequência, opina-se no sentido de que se dê provimento parcial ao presente pedido de reexame.
	CONCLUSÃO
	7. Da análise anterior, conclui-se que:
	a) a majoração das VPNIs, por ser prevista em norma específica, deve sofrer o temperamento previsto no art. 15 da Lei 9.527/1997, ou seja, está sujeita exclusivamente à atualização decorrente da revisão geral da remuneração dos servidores públicos federais;
	b) a parcela 'opção' deverá ser transformada em vantagem pessoal nominalmente identificada, sujeita exclusivamente ao reajuste geral dos servidores públicos federais.
	7.1. Nesse sentir, opina-se pelo provimento parcial do presente recurso.
	PROPOSTA DE ENCAMINHAMENTO
	8. Ante o exposto, submetem-se os autos à consideração superior, propondo-se, com fundamento no art. 48 da Lei 8.443/1992:
	a) conhecer do recurso interposto, para, no mérito, dar-lhe provimento parcial, no sentido de se tornar insubsistente o item 9.3.1 do acórdão recorrido;
	b) incluir a seguinte determinação ao Senado Federal: transformar a parcela 'opção' da interessada em vantagem pessoal nominalmente identificada, sujeita exclusivamente ao reajuste geral dos servidores públicos federais;
	c) informar o recorrente e demais interessados do acórdão a ser proferido, destacando que o relatório e o voto que o fundamentam podem ser acessados por meio do endereço eletrônico www.tcu.gov.br/acordaos."
4.	O Ministério Público junto ao TCU, representado neste processo pelo Procurador Júlio Marcelo de Oliveira, manifestou-se de acordo com a proposta de encaminhamento formulada pela unidade técnica.
	É o relatório.

Edvaldo Fernandes da Silva (19.233/OAB-DF) e outros.

Procurador Júlio Marcelo de Oliveira

PEDIDO DE REEXAME. APOSENTADORIA. SENADO FEDERAL. RECEBIMENTO DA PARCELA DE "OPÇÃO". REAJUSTE NOS VALORES DOS QUINTOS POR LEI ESPECÍFICA. ATO ILEGAL. NEGATIVA DE REGISTRO. CONHECIMENTO DO RECURSO. ATO DE CONCESSÃO ENCAMINHADO AO TCU HÁ MAIS DE DEZ ANOS. IMPOSSIBILIDADE DE SUPRESSÃO DA PARCELA DE "OPÇÃO". APLICAÇÃO DA MODULAÇÃO DEFINIDA NO ACÓRDÃO 2.718/2022 - PLENÁRIO AO REAJUSTE DAS PARCELAS DE QUINTOS. PROVIMENTO PARCIAL. DETERMINAÇÕES.

APOSENTADORIA (APOS)

Em exame pedido de reexame interposto pelo Senado Federal contra o Acórdão 582/2022 - Câmara, que julgou ilegal e negou registro ao ato de alteração de aposentadoria de Maria da Conceição Rodrigues Birbeire, sua ex-servidora, em decorrência de: (i) inclusão da parcela denominada "opção" e (ii) reajuste do valor dos "quintos" pela Lei 13.302/2016.
2.	O recorrente alega, em síntese, que:
 	a) a parcela de "opção" já constava do ato inicial de aposentadoria da interessada, considerado legal e registrado há mais de cinco anos, o que impossibilita sua exclusão nesta oportunidade;
	b) é possível a atualização de quintos/décimos por lei específica do Senado Federal, uma vez que esta previu expressamente o reajuste da remuneração dos servidores, da qual faz parte a Vantagem Pessoal Nominalmente Identificadas (VPNI) decorrente da incorporação de quintos/décimos pelo exercício de função de confiança.
3.	Ao apreciar esses argumentos, a Secretaria de Recursos (Serur) , atual Unidade de Auditoria Especializada em Recursos (AudRecursos) , destacou a impossibilidade de alterar julgamento anterior desta Corte que teria permitido a percepção da "opção" pela interessada, mas reiterou a impossibilidade de reajustes nas VPNIs decorrentes de quintos, sem que houvesse lei geral de remuneração de servidores federais que os autorizassem. Assim, no mérito, propôs o conhecimento do recurso e o provimento parcial, possibilitando a percepção da "opção" na forma de VPNI.
4. 	O Ministério Público junto ao TCU (MP/TCU) opinou no mesmo sentido.
5. 	Divirjo parcialmente desses pareceres, pelos motivos que passo a expor.
6. 	Inicialmente, assinalo que a ex-servidora se aposentou em 31 de janeiro de 1991, com proventos proporcionais à razão de 26/30. A concessão inicial foi julgada legal por este Tribunal, em 10/08/1993 (Relação 33/1993, Ata 27/1993 da 1ª Câmara) . O respectivo ato previu a percepção da parcela "opção", mas de forma proporcional. 
7.	Seus proventos foram integralizados a partir de 15 de dezembro de 2003 (Ato do Diretor-Geral 595/2004, publicado no DSF de 07/04/2004) . A alteração foi submetida ao Tribunal por meio do formulário Sisac 30734703-04-2007-000048-1, encaminhado em 06/06/2008. Contudo, o ato foi devolvido ao órgão de origem antes de ser apreciado, por meio dos Ofícios 5.859 e 5.860/2018-TCU/Sefip, de 21 de novembro de 2018, que solicitaram seu reenvio por meio do Sistema e-Pessoal, tendo em vista a desativação do Sistema Sisac.
8.	É necessário registrar que o Supremo Tribunal Federal entende (Tema 445 da repercussão geral) que "em atenção aos princípios da segurança jurídica e da confiança legítima, os Tribunais de Contas estão sujeitos ao prazo de 5 anos para o julgamento da legalidade do ato de concessão inicial de aposentadoria, reforma ou pensão, a contar da chegada do processo à respectiva Corte de Contas". Adicionalmente, em sede de embargos de declaração, a Suprema Corte esclareceu que esse prazo é ininterrupto, computado a partir da chegada do processo à Corte de Contas, e que, "passado esse prazo sem finalização do processo, o ato restará automaticamente estabilizado", abrindo-se, "a partir daí, a possibilidade de sua revisão, nos termos do art. 54 da Lei 9.873/1999".
9.	Assim, como o ato com a parcela "opção" integralizada foi encaminhado pelo órgão de origem em junho de 2008, não existem mais meios de rever esse aspecto da concessão, uma vez que foi extrapolado o prazo previsto no art. 260, § 2º, de nosso Regimento Interno, e em consonância com o entendimento do STF.
10.	Tem razão, portanto, a unidade técnica e o MP/TCU quando concluíram que o item do acórdão recorrido que determinou a exclusão da "opção" (9.3.1) deve ser tornado insubsistente, determinando ao Senado Federal que transforme a parcela em questão em VPNI, sujeita exclusivamente ao reajustes gerais do funcionalismo.
11.	O outro ponto debatido neste recurso se refere ao reajuste dos quintos, em função da edição da Lei 13.302/2016, que não se caracteriza como lei de revisão geral da remuneração dos servidores públicos federais, contrariando o estabelecido no art. 15, § 1º, da Lei 9.527/1997 e a jurisprudência desta Corte, firmada a partir do Acórdão 11833/2020-TCU-Primeira Câmara
12.	Os pareceres lançados nos autos seguiram nessa linha.
13.	Observo, contudo que, com o advento do Acórdão 2718/2022-TCU-Plenário, a questão mereceu um novo tratamento por parte desta Corte de Contas, como se depreende do seguinte trecho do Voto proferido pelo Relator, Ministro Antônio Anastasia:
	"8. A proposta que trago a este Plenário confere à matéria - em respeito à segurança jurídica -o mesmo tratamento dado pelo Supremo Tribunal Federal no julgamento dos embargos incidentes na Ação Direta de Inconstitucionalidade ADI 3.538/RS, que considerou inconstitucional, por vício de iniciativa, lei estadual proposta pelo Poder Judiciário do Rio Grande do Sul que concedera "revisão anual salarial" aos servidores daquele poder. A impugnação ocorreu com fundamento no art. 37, inciso X, c/c o art. 61, §1º, inciso II, alínea 'a', da Constituição da República, segundo os quais, a lei concessiva de "revisão geral anual" remuneratória de servidores é de iniciativa privativa do Chefe do Poder Executivo.
	9. No mencionado aresto, o E. STF, alinhado à fórmula de modulação adotada em outros julgados igualmente relativos à impugnação de verbas remuneratórias de servidores (ADI 3.840/RR, relator: Ministro Gilmar Mendes, DJe 17/6/2020; ADI 3.782, idem, DJe 17/6/2020; RE 638.115/CE, idem, DJe 8/5/2020) , decidiu "modular os efeitos da decisão (...) , de modo a garantir que os servidores tenham o pagamento do valor correspondente ao reajuste mantido até sua absorção integral por quaisquer reajustes futuros concedidos a eles." Em outras palavras, o Supremo decidiu manter o pagamento do valor correspondente ao reajuste, até sua absorção por quaisquer reajustes futuros.
	10. Ao transpor, para o caso vertente, a modulação adotada pelo Pretório Excelso em casos da espécie, considero aplicável a data de publicação do primeiro precedente desta Corte de Contas que assinalou a irregularidade em comento, o Acórdão 11833/2020-TCU-Primeira Câmara, ocorrida em 23/10/2020.
	11. Ressalto que, até o advento dessa decisão paradigma, prevalecia, em nossa jurisprudência, a tese firmada no Acórdão 2888/2008-TCU-Plenário (Relator: Ministro Ubiratan Aguiar) , reafirmada, em grau de recurso, no Acórdão 262/2011-TCU-Plenário (Relator: Ministro Valmir Campelo) , pela legalidade dos reajustes de VPNI mediante leis de reajuste remuneratório propostas pelo Senado e pela Câmara dos Deputados.
	12. No Acórdão 2888/2008-TCU-Plenário, este Tribunal, em decisão unânime, considerou improcedente representação formulada pelo Ministério Público de Contas, a questionar 'a legalidade da aplicação dos percentuais previstos nas Leis 11.169/2005, 11.170/2005 e 11.383/2006 às parcelas recebidas pelos servidores da Câmara dos Deputados, do Senado Federal e deste Tribunal a título de VPNI'. O autor da representação sustentava o mesmo argumento posteriormente acolhido, em 2020, a partir do Acórdão 11833/2020-TCU-Primeira Câmara. No Acórdão 262/2011-TCU-Plenário, o Tribunal negou provimento ao pedido de reexame interposto contra a deliberação antecedente, pelo parquet especializado, ratificando a tese pela legalidade dos reajustes.
	13. Assim, ao aplicar os índices de reajuste previstos na Lei 13.302/2016 sobre as VPNI decorrentes de quintos/décimos de funções comissionadas, o Senado Federal agiu fiado na jurisprudência desta Corte de Contas assentada à época, alterada apenas em 2020.
	14. Com base nessas ponderações, acolho, em parte e com ajustes de forma, a proposta de encaminhamento formulada pela unidade técnica e chancelada pelo parquet especializado, para considerar ilegal o ato de aposentadoria de Lucianna Mendes da Silva, negando-lhe registro, divergindo dos pareceres quanto à determinação proposta no item 11.2 da respectiva instrução de mérito, para substituir o comando de retificação imediata dos "valores percebidos a título de incorporação de quintos/décimos da servidora, para os valores anteriores à vigência da Lei 13.302/2016", por determinação para destacar da VPNI derivada dos quintos/décimos de funções comissionadas o valor correspondente aos reajustes incidentes desde a vigência da Lei 13.302/2016, promovendo sua absorção por quaisquer reajustes remuneratórios posteriores a 23/10/2020, data de publicação do Acórdão 11833/2020-TCU-Primeira Câmara."
14.	Portanto, em vista da jurisprudência mais recente do TCU, deve ser dado provimento parcial ao recorrente também em relação a este ponto. Ao invés da supressão total dos aumentos concedidos aos "quintos" deve ser determinado ao Senado Federal o destaque do valor correspondente aos reajustes decorrentes de leis específicas, que devem passar a ser pagos como VPNI, sujeitos à absorção por quaisquer reajustes remuneratórios posteriores a 23/10/2020, data de publicação do Acórdão 11833/2020-TCU-Primeira Câmara."
15.	Cumpre ressaltar, por fim, que, até que seja realizado o ajuste indicado acima, persiste a ilegalidade do ato de aposentadoria ora analisado.
	Ante o exposto, divirjo parcialmente dos pareceres lançados nos autos e VOTO por que este Tribunal adote a minuta de acórdão que submeto à apreciação deste Colegiado.
TCU, Sala das Sessões, em 7 de março de 2023.
JORGE OLIVEIRA 
Relator